【裁判字號】    98,訴,494
【裁判日期】    981223
【裁判案由】    分割共有物
【裁判全文】
臺灣臺南地方法院民事判決               98年度訴字第494號
原      告  顏  焜
訴訟代理人  未 ○ ○
被      告  酉○○○
            申 ○ ○
            戌    ○
            卯 ○ ○
            寅 ○ ○
            辛 ○ ○
            子○○○
            午    ○
            辰    ○
            巳 ○ ○
            丑 ○ ○
            壬 ○ ○
            癸 ○ ○
            丁 ○ ○
            乙 ○ ○
            己○○○
            庚 ○ ○
            甲 ○ ○
            丙 ○ ○
上列當事人間請求分割共有物事件，經本院於民國98年12月9日
言詞辯論終結，判決如下：
    主      文
被告子○○○、午○、辰○、巳○○、丑○○、壬○○、癸○○
七人應就其被繼承人翁炎山所有坐落台南縣下營鄉○○○段第10
5之1地號、地目旱、面積5017平方公尺土地 之應有部分28分之1
辦理繼承登記。
被告丁○○、乙○○、己○○○、庚○○、甲○○、丙○○六人
應就其被繼承人戊○○所有坐落台南縣下營鄉○○○段第105之1
地號、地目旱、面積5017平方公尺土地之應有部分273分之1辦理
繼承登記。
兩造共有所有坐落台南縣下營鄉○○○段第105之1地號、地目旱
、面積5017平方公尺土地，應分割如附圖所示：編號Ａ部分、面
積179.18平方公尺土地，分歸被告子○○○、午○、辰○、巳○○、丑○○、壬○○、癸○○七人按應有部分比例保持共有；編
號Ｂ部分、面積537.54平方公尺土地，分歸被告卯○○、寅○○
、辛○○三人按應有部分比例保持共有；編號Ｃ部分、面積661.
58平方公尺土地，分歸被告申○○單獨所有；編號Ｄ部分、面積
36.75平方公尺土地，分歸被告戌○單獨所有； 編號Ｅ部分、面
積18.38平方公尺土地， 分歸被告被告丁○○、乙○○、己○○○、庚○○、甲○○、丙○○六人按應有部分比例保持共有；編
號Ｆ部分、面積2150.14平方公尺土地， 分歸被告酉○○○單獨
所有；編號Ｇ部分、面積1433.43平方公尺土地，分歸原告顏
焜單獨所有。
訴訟費用由被告子○○○、午○、辰○、巳○○、丑○○、壬○○、癸○○七人連帶負擔28分之1，由被告卯○○負擔28分之1，
由被告寅○○負擔28分之1，由被告辛○○負擔28分之1，由被告
申○○負擔91分之12，由被告戌○負擔273分之2，由被告丁○○
、乙○○、己○○○、庚○○、甲○○、丙○○六人連帶負擔27
3分之1，由被告酉○○○負擔7分之3，其餘由原告負擔。
    事實及理由
一、被告經合法通知，均未於言詞辯論期日到場，核無民事訴訟
    法第386條各款所列之情形， 爰依原告之聲請，由其一造辯
    論而為判決。
二、原告主張：
  (1)坐落台南縣下營鄉○○○段第105之1地號、地目旱、面積50
    17平方公尺土地（以下簡稱系爭土地）之共有人為訴外人翁
    炎山（已歿，其繼承人為被告子○○○、午○、辰○、巳○○、丑○○、壬○○、癸○○七人）、被告卯○○、被告寅
    ○○、被告辛○○、被告申○○、被告戌○、訴外人顏雪（
    已歿，其繼承人為被告丁○○、乙○○、己○○○、庚○○
    、甲○○、丙○○六人）、酉○○○及原告，而訴外人翁炎
    山之應有部分為28分之1，被告卯○○之應有部分為28分之1
    ，被告寅○○之應有部分為28分之1， 被告辛○○之應有部
    分為28分之1， 被告申○○之應有部分為91分之12，被告戌
    ○之應有部分為273分之2， 訴外人顏雪之應有部分為273分
    之1，被告酉○○○之應有部分為7分之3， 原告之應有部分
    為7分之2。
  (2)被告子○○○、午○、辰○、巳○○、丑○○、壬○○、癸○○七人為訴外人翁炎山之繼承人，依法共同繼承訴外人翁
    炎山之應有部分28分之1， 然被告子○○○、午○、辰○、
    巳○○、丑○○、壬○○、癸○○七人迄未辦理繼承登記，
    為使兩造得以分割系爭土地，爰請求被告子○○○、午○、
    辰○、巳○○、丑○○、壬○○、癸○○七人應辦理被繼承
    人即訴外人翁炎山應有部分之繼承登記，並聲明求為判決如
    主文第一項所示。
  (3)被告丁○○、乙○○、己○○○、庚○○、甲○○、丙○○
    六人為訴外人顏雪之繼承人，依法共同繼承訴外人顏雪之應
    有部分273分之1，然被告丁○○、乙○○、己○○○、庚○○、甲○○、丙○○六人迄未辦理繼承登記，為使兩造得以
    分割系爭土地，爰請求被告丁○○、乙○○、己○○○、庚○○、甲○○、丙○○六人應辦理被繼承人即訴外人顏雪應
    有部分之繼承登記，並聲明求為判決如主文第二項所示。
  (4)兩造對於系爭土地並無不分割之特約，且無因使用目的不能
    分割之情形，惟對於分割方法迄今仍未能達成協議，爰依民
    法第823條第1項及第824條第2項規定，請求將系爭土地分割
    如附圖（即台南縣麻豆地政事務所民國98年10月27日複丈之
    土地複丈成果圖）所示，即將系爭土地分割如附圖所示【編
    號Ａ部分、面積179.18平方公尺土地，分歸被告子○○○、
    午○、辰○、巳○○、丑○○、壬○○、癸○○七人按應有
    部分比例保持共有；編號Ｂ部分、面積537.54平方公尺土地
    ，分歸被告卯○○、寅○○、辛○○三人按應有部分比例保
    持共有；編號Ｃ部分、面積661.58平方公尺土地，分歸被告
    申○○單獨所有； 編號Ｄ部分、面積36.75平方公尺土地，
    分歸被告戌○單獨所有； 編號Ｅ部分、面積18.38平方公尺
    土地，分歸被告被告丁○○、乙○○、己○○○、庚○○、
    甲○○、丙○○六人按應有部分比例保持共有；編號Ｆ部分
    、面積2150.14平方公尺土地， 分歸被告酉○○○單獨所有
    ；編號Ｇ部分、面積1433.43平方公尺土地，分歸原告顏
    焜單獨所有。】。
二、被告均未於言詞辯論期日到場，亦均未提出書狀作何聲明或
    陳述。
三、得心證之理由：
（一）按各共有人除共有物之使用目的不能分割或契約訂有不分
      割之期限者外，得隨時請求分割共有物；共有物之分割，
      依共有人協議之方法行之，分割之方法，不能協議決定者
      ，法院得因任何共有人之聲請，命為左列之分配：一、以
      原物分配於各共有人。二、變賣共有物，以價金分配於各
      共有人，民法第823條第1項及第824條第2項定有明文。本
      件原告主張系爭土地之共有人為訴外人翁炎山（已歿，其
      繼承人為被告子○○○、午○、辰○、巳○○、丑○○、
      壬○○、癸○○七人）、被告卯○○、被告寅○○、被告
      辛○○、被告申○○、被告戌○、訴外人顏雪（已歿，其
      繼承人為被告丁○○、乙○○、己○○○、庚○○、甲○○、丙○○六人）、酉○○○及原告，而訴外人翁炎山之
      應有部分為28分之1，被告卯○○之應有部分為28分之1，
      被告寅○○之應有部分為28分之1， 被告辛○○之應有部
      分為28分之1， 被告申○○之應有部分為91分之12，被告
      戌○之應有部分為273分之2，訴外人顏雪之應有部分為27
      3分之1，被告酉○○○之應有部分為7分之3，原告之應有
      部分為7分之2。而系爭土地並無不能分割之情形，且共有
      人又無不分割之特約，惟對於分割方法迄未能達成協議之
      事實，業據提出土地登記謄本及地籍圖謄本為憑；而被告
      均未於言詞辯論期日到場，亦均未提出書狀作何聲明或陳
      述；本院依前揭調查證據之結果，堪信原告之主張為真實
      。從而，原告依前揭規定，請求分割系爭土地，自無不合
      ，應予准許。
（二）次按因繼承而於登記前已取得不動產物權者，非經登記，
      不得處分其物權，民法第759條定有明文， 而不動產之分
      割即為處分行為，故倘共有人之一死亡，其繼承人於繼承
      發生時即取得該共有人之應有部分，依前揭規定，應先辦
      妥繼承登記，始得為共有物之分割。經查：
    (一)原告主張系爭土地共有人之訴外人翁炎山已死亡，被告子
      ○○○、午○、辰○、巳○○、丑○○、壬○○、癸○○
      七人為訴外人翁炎山之繼承人，依法共同繼承訴外人翁炎
      山之應有部分，然該七名被告迄今尚未辦理繼承登記等事
      實，業據提出土地登記簿謄本、戶籍謄本及繼承系統表為
      憑，堪信原告此部分主張為真實。從而，原告請求被告子
      ○○○、午○、辰○、巳○○、丑○○、壬○○、癸○○
      七人應就其被繼承人翁炎山所有系爭土地之應有部分28分
      之1辦理繼承登記， 再為系爭土地之分割，為有理由，應
      予准許，爰判決如主文第一項所示。
    (二)原告主張系爭土地共有人之訴外人顏雪已死亡，被告丁○○、乙○○、己○○○、庚○○、甲○○、丙○○六人為
      訴外人顏雪之繼承人，依法共同繼承訴外人顏雪之應有部
      分，然該六名被告迄今尚未辦理繼承登記等事實，業據提
      出土地登記簿謄本、戶籍謄本及繼承系統表為憑，堪信原
      告此部分主張為真實。從而，原告請求被告丁○○、乙○○、己○○○、庚○○、甲○○、丙○○六人應就其被繼
      承人顏雪所有系爭土地之應有部分273分之1辦理繼承登記
      ，再為系爭土地之分割，為有理由，應予准許，爰判決如
      主文第二項所示。
（三）查系爭土地地形尚稱方正，大部分為空地，僅靠北邊有訴
      外人翁炎山所留及被告卯○○、寅○○、辛○○三人所使
      用之房屋，有本院98年6月22日勘驗筆錄在卷可稽， 且經
      本院囑託台南縣麻豆地政事務所派員測量，並製有複丈成
      果圖在卷可稽。本院審酌系爭土地原告及其配偶即被告酉
      ○○○之應有部分合計高達7分之5，而原告所提如附圖所
      示分割方案，將靠北邊之土地分歸目前房屋坐落之被告卯
      ○○、寅○○、辛○○三人，亦大致符合目前使用現狀，
      暨審酌兩造對分割方案之意願，經濟效用之發揮及土地之
      利用等情，認兩造依附圖（即台南縣麻豆地政事務所民國
      98年10月27日複丈之土地複丈成果圖）所示之分割方案【
      編號Ａ部分、面積179.18平方公尺土地，分歸被告子○○○、午○、辰○、巳○○、丑○○、壬○○、癸○○七人
      按應有部分比例保持共有；編號Ｂ部分、面積537.54平方
      公尺土地，分歸被告卯○○、寅○○、辛○○三人按應有
      部分比例保持共有；編號Ｃ部分、面積661.58平方公尺土
      地，分歸被告申○○單獨所有； 編號Ｄ部分、面積36.75
      平方公尺土地，分歸被告戌○單獨所有；編號Ｅ部分、面
      積18.38平方公尺土地， 分歸被告被告丁○○、乙○○、
      己○○○、庚○○、甲○○、丙○○六人按應有部分比例
      保持共有； 編號Ｆ部分、面積2150.14平方公尺土地，分
      歸被告酉○○○單獨所有； 編號Ｇ部分、面積1433.43平
      方公尺土地，分歸原告顏焜單獨所有。】取得土地，對
      兩造均較為公平合理，合乎經濟效益之使用，且大致符合
      兩造意願，爰依民法第824條第2項第1款規定，將兩造共
      有之系爭土地，判決分割如主文第3項所示。
四、據上論結，原告之訴，為有理由，依民事訴訟法第385條第1
    項前段、第78條、第80條之1、第85條第1項但書，判決如主
    文。
中    華    民    國    98    年    12    月    23    日
                        臺灣臺南地方法院民事第三庭
                                法  官  王 獻 楠
上為正本，係照原本作成。
如不服本判決，應於本判決送達後20日內提出上訴狀（須按他造
當事人之人數附繕本）。
中    華    民    國    98    年    12    月    23    日
                                書記官  李 靜 怡

司法院資訊處製作；財團法人民間司法改革基金會備份。
